臺灣橋頭地方法院刑事判決　　　　　　 110年度金訴字第98號
公　訴　人　臺灣橋頭地方檢察署檢察官
被　　　告　洪郁程


選任辯護人　黃宥維法扶律師
　　　　　　黃如流法扶律師
被　　　告　林煒翔


上列被告因詐欺等案件，經檢察官提起公訴（110 年度偵字第82
90號）及移送併辦（110 年度偵字第8342號），被告於本院準備
程序進行中，就被訴事實均為有罪之陳述，經本院告知簡式審判
程序之旨，並聽取當事人之意見後，改依簡式審判程序，判決如
下：
    主  文
洪郁程犯三人以上共同冒用政府機關及公務員名義詐欺取財罪，
處有期徒刑壹年肆月。偽造之「臺灣臺北地方法院檢察署刑事傳
票」上偽造之「臺灣臺北板橋地檢署」印文與偽造之「臺灣臺北
地方法院公證申請書」上偽造之「臺灣臺北地方法院公證處印」
印文各壹枚，以及附表編號3 所示之物，均沒收；未扣案犯罪所
得新臺幣肆仟元沒收，於全部或一部不能沒收或不宜執行沒收時
，追徵其價額。
林煒翔犯三人以上共同冒用政府機關及公務員名義詐欺取財罪，
處有期徒刑壹年陸月。偽造之「臺灣臺北地方法院檢察署刑事傳
票」上偽造之「臺灣臺北板橋地檢署」印文與偽造之「臺灣臺北
地方法院公證申請書」上偽造之「臺灣臺北地方法院公證處印」
印文各壹枚，以及附表編號1 、2 所示之物，均沒收；未扣案犯
罪所得新臺幣壹萬元沒收，於全部或一部不能沒收或不宜執行沒
收時，追徵其價額。
    事  實
一、洪郁程、林煒翔基於參與犯罪組織之犯意，於民國110 年5
    月間某日加入由真實姓名、年籍不詳而綽號「傑仔」、葉冠
    成（經警另行偵辦）、鄧有強（經警另行偵辦）等成年人所
    組成3 人以上、以實施詐術詐取他人財物為手段、且具有持
    續性及牟利性之結構性組織（即俗稱之詐欺集團）分別擔任
    載送車手與車手之工作，並與該集團成員共同意圖為自己不
    法之所有，基於3 人以上共同冒用政府機關及公務員名義犯
    詐欺取財、行使偽造公文書、洗錢之犯意聯絡，先由該集團
    不詳成員於110 年5 月10日11時許，以電話聯繫戴國塘佯稱
    係中華電信來電，其遭冒用身份申辦電話及其信用卡有欠款
    需結清云云，再於同日12時30分許，以電話聯繫戴國塘後假
    冒為檢察官並佯稱戴國塘之個人資料外洩，需將存款全部領
    出，帳戶才不會遭鎖住，且需調查存款，將指派王文華專員
    前往檢查存款云云，致戴國塘陷於錯誤。洪郁程遂於當日先
    行駕駛0000-00 號自小客車搭載林煒翔、鄧有強至高雄市○
    ○區○○路000 號之統一超商仁心門市，由林煒翔於同日12
    時26分許，在該超商內先行列印該集團不詳成員所偽造之「
    臺灣臺北地方法院檢察署刑事傳票」公文書（印有偽造之「
    臺灣臺北板橋地檢署」印文1 枚) 及偽造之「臺灣臺北地方
    法院公證申請書」公文書（印有偽造之「臺灣臺北地方法院
    公證處印」印文1 枚) 各1 紙，並由鄧有強提供夾克供林煒
    翔變裝後，由林煒翔依「傑仔」之指示，於同日13時14分許
    ，前往高雄市○○區○○路000 巷00號，向戴國塘出示並交
    付上開偽造之公文書2 紙而行使之，足生損害於戴國塘、臺
    灣臺北地方檢察署及臺灣臺北地方法院對外行使公文書之正
    確性及司法公信力，並向戴國塘收取新臺幣（下同) 100 萬
    元。其間，洪郁程先依綽號「傑仔」之人之指示，前往高雄
    市鳥松區某「八方雲集」門市，搭載「傑仔」至戴國塘住家
    附近之小巷子等候，待林煒翔取得上開款項後，將之攜往洪
    郁程與「傑仔」等候地點會合，以將上開款項丟入洪郁程上
    開自小客車內之方式，將款項交付予「傑仔」，因而隱匿加
    重詐欺取財犯罪所得之本質及去向，洪郁程遂因而獲取4000
    元之報酬，林煒翔因而獲取1 萬元之報酬，並將其中2000元
    用以清償其積欠洪郁程之借款。嗣因戴國塘發覺受騙報警處
    理，始循線查悉上情。
二、案經戴國塘訴由高雄市政府警察局仁武分局報告臺灣橋頭地
    方檢察署檢察官偵查起訴。
    理  由
壹、程序事項
    本件被告洪郁程、林煒翔所犯之罪，係死刑、無期徒刑、最
    輕本刑為3 年以上有期徒刑以外之罪，且非高等法院管轄第
    一審案件，被告2 人於本院準備程序中，先就被訴事實為有
    罪之陳述，經告知簡式審判程序之旨，並聽取檢察官、被告
    及其辯護人之意見後，本院裁定進行簡式審判程序，是本件
    之證據調查，依刑事訴訟法第273 條之2 規定，不受同法第
    159 條第1 項、第161 條之2 、第161 條之3 、第163 條之
    1 及第164 條至第170 條規定之限制，先予說明。
貳、實體事項
一、認定犯罪事實所憑之證據及理由
    上開犯罪事實，業據被告洪郁程、林煒翔於警詢、偵查、本
    院審理時均坦承不諱（偵卷第9 至23、30至33、82至89、19
    7-207 、303-311 頁；聲羈卷第33-36 、42-44 頁；本院卷
    第37-41 、97-99 、106-109 、164 、178-179 頁) ，核與
    證人即告訴人戴國塘於警詢時證述之情節相符（偵卷第169-
    171 頁) ，並有蒐證照片及110 年5 月10日監視器錄影畫面
    翻拍照片（偵卷第37-56 頁）、被告林煒翔持用手機內Mess
    enger 通訊軟體、IG通訊軟體對話紀錄翻拍照片（偵卷第57
    -59 、61、63-70 頁）、被告林煒翔揹後背包照片（偵卷第
    71頁）、被告洪郁程持用手機內Messenger 通訊軟體對話紀
    錄翻拍照片（偵卷第103-111 頁）、高雄市政府警察局仁武
    分局110 年6 月17日搜索扣押筆錄、扣押物品目錄表共2 份
    （受執行人：林煒翔、洪郁程，偵卷第117-121 、147-151
    頁）、車輛詳細資料報表（牌照號碼：0000-00 ，偵卷第15
    5 頁）告訴人戴國塘提供之郵局存簿交易明細（偵卷第177
    頁）、偽造之臺灣臺北地方法院地檢署刑事傳票（偵卷第17
    8 頁）、偽造之臺灣臺北地方法院公證申請書（偵卷第179
    頁）等在卷可稽，是被告2 人上開任意性之自白核與事實相
    符，堪以採信。本案事證明確，被告2 人之犯行堪以認定，
    應依法論科。
二、論罪科刑
  ㈠核被告2 人所為，均係犯組織犯罪防制條例第3 條第1 項後
    段之參與犯罪組織罪、刑法第339 條之4 第1 項第1 、2 款
    之三人以上共同冒用政府機關及公務員名義犯詐欺取財罪、
    同法第216 條、第211 條之行使偽造公文書罪、洗錢防制法
    第14條第1 項之一般洗錢罪。
  ㈡上開集團不詳成員偽造公印文之行為，係偽造公文書之部分
    行為，偽造公文書後復由被告林煒翔持以行使，偽造之低度
    行為應為行使之高度行為所吸收，均不另論罪。
  ㈢被告2 人與綽號「傑仔」之人、葉冠成、鄧有強及其他詐欺
    集團成員間，就三人以上共同冒用政府機關及公務員名義犯
    詐欺取財、行使偽造公文書、一般洗錢等犯行，有犯意聯絡
    及行為分擔，應論以共同正犯。
  ㈣被告林煒翔、洪郁程分別供稱其本次收取告訴人之財物係其
    等首次擔任詐欺集團車手及載運車手之人（偵卷第33-34 、
    101 頁) ，復查卷內無其他證據顯示被告2 人有與同一集團
    共同為詐欺取財犯行遭刑事訴追，此有被告2 人臺灣高等法
    院被告前案紀錄表（本院卷第191-194 頁) 可證，堪認被告
    2 人本次犯行，係其等參與上開犯罪組織後首次實行加重詐
    欺取財犯行，其等參與犯罪組織之繼續行為，與上開加重詐
    欺取財部分為想像競合犯。再者，被告2 人及其所屬詐欺集
    團成員三人以上共同冒用政府機關及公務員名義向戴國塘詐
    欺取財，並對戴國塘行使偽造公文書，其等行使偽造公文書
    之行為，目的乃在實現加重詐欺取財之結果，均係在同一犯
    罪決意及預定計畫下所為階段行為，具有自然意義上之部分
    合致，且因果歷程並未中斷，亦應認係一個犯罪行為。是被
    告2 人所為，係一行為同時觸犯上開數罪名，為想像競合犯
    ，均應依刑法第55條前段規定，從一重論以三人以上共同冒
    用政府機關及公務員名義詐欺取財罪。
  ㈤犯罪事實擴張：
    公訴人雖未就被告2 人共同行使偽造公文書之犯行起訴，惟
    該部分犯行與已起訴部分，有想像競合之裁判上一罪關係，
    業如前述，為起訴效力所及，本院自得併予審理。
  ㈥想像競合犯係一行為觸犯數罪名，行為人犯罪行為侵害數法
    益皆成立犯罪，僅因法律規定從一重處斷科刑，而成為科刑
    一罪而已，自應對行為人所犯各罪均予適度評價，始能對法
    益之侵害為正當之維護。因此法院於決定想像競合犯之處斷
    刑時，雖以其中最重罪名之法定刑作為裁量之準據，惟具體
    形成宣告刑時，亦應將輕罪之刑罰合併評價。基此，除非輕
    罪中最輕本刑有較重於重罪之最輕本刑，而應適用刑法第55
    條但書規定重罪科刑之封鎖作用，須以輕罪之最輕本刑形成
    處斷刑之情形以外，則輕罪之減輕其刑事由若未形成處斷刑
    之外部性界限，自得將之移入刑法第57條或第59條之科刑審
    酌事項內，列為是否酌量從輕量刑之考量因子。是法院倘依
    刑法第57條規定裁量宣告刑輕重時，一併具體審酌輕罪部分
    之量刑事由，應認其評價即已完足，尚無過度評價或評價不
    足之偏失（最高法院109 年度台上字第3936號判決意旨參照
    ）。
  1.按組織犯罪防制條例第8 條第1 項規定「犯本條例第3 條之
    罪自首，並自動解散或脫離其所屬之犯罪組織者，減輕或免
    除其刑；因其提供資料，而查獲該犯罪組織者，亦同；偵查
    及審判中均自白者，減輕其刑」，洗錢防制法第16條第2 項
    亦規定「犯前二條之罪，在偵查或審判中自白者，減輕其刑
    」。經查，被告洪郁程於偵查中與本院準備程序及審理時均
    就所犯參與犯罪組織罪、一般洗錢罪均為自白（偵卷第207
    頁；本院卷第106-109 、164 頁），另被告林煒翔於偵訊及
    本院準備程序及審理時均自白參與犯罪組織之犯罪事實，（
    偵卷第307 頁；本院卷第97、164 頁），又於本院準備程序
    及審理時自白一般洗錢罪之犯罪事實（本院卷第97、164 頁
    ），依上開說明，被告2 人本應依組織犯罪條例第8 條第1
    項、洗錢防制法第16條第2 項之規定減輕其刑，惟被告2 人
    所犯參與犯罪組織罪、一般洗錢罪係屬想像競合犯其中之輕
    罪，雖因想像競合犯之關係而從一重之三人以上共同詐欺取
    財罪處斷，上開輕罪之減輕其刑事由未形成處斷刑之外部性
    界限，依前揭說明，仍應由本院於依刑法第57條規定量刑時
    ，審酌上開輕罪之減輕其刑事由，作為被告量刑之有利因子
    （詳後述），附此說明。
  2.又參與犯罪組織者，其參與情節輕微者，得減輕或免除其刑
    ，組織犯罪防制條例第3 條第1 項但書定有明文。經查，被
    告2 人參與詐欺集團犯罪組織，擔任之角色與所為之犯行，
    業如前述，其等使告訴人受有財產上損害金額高達100 萬元
    ，難認其等參與犯罪組織之情節輕微，自無依上開規定減輕
    或免除其刑之餘地。
  ㈦量刑部分
    爰依據行為人之責任為基礎，審酌被告2 人正值青壯，不思
    合法途徑或覓得正當職業獲取所需，竟與詐欺集團成員共犯
    本案加重詐欺取財犯行，影響社會治安及正常交易秩序，漠
    視他人財產法益，不僅造成執法機關不易查緝犯罪行為人，
    亦將使告訴人求償困難，更助長社會犯罪風氣，破壞人際往
    來之信任感，所為殊值非難，復考量被告2 人前無刑案紀錄
    之事實，有上開前案紀錄表可參，素行尚可，且被告2 人犯
    後均坦承犯行，亦合於組織犯罪條例第8 條第1 項、洗錢防
    制法第16條第2 項所定減輕其刑事由，業如前述；另斟酌被
    告2 人迄今尚未與告訴人和解，亦未能實際填補告訴人所受
    損害，暨考量其等於本案犯行中所擔任之角色及分工，及其
    等造成告訴人損害之程度，再酌以被告洪郁程自述高中肄業
    之智識程度，自行開店販售烤雞為業，月收入約4 萬元左右
    ，家庭經濟狀況勉持，及被告林煒翔自述高職畢業之智識程
    度，以綁鐵工為業，月收入約4 萬多元，家庭經濟狀況勉持
    （本院卷第179 頁）等一切情狀，分別量處如主文所示之刑
    。
  ㈧末按行為人以一行為觸犯組織犯罪防制條例第3 條第1 項後
    段之參與犯罪組織罪，及刑法第339 條之4 第1 項第2 款之
    加重詐欺取財罪，依刑法第55條前段規定從一重之加重詐欺
    取財罪處斷而為科刑時，於有預防矯治其社會危險性之必要
    ，且符合比例原則之範圍內，由法院依組織犯罪防制條例第
    3 條第3 項規定，一併宣告刑前強制工作。亦即認刑法第55
    條前段規定「從一重處斷」僅限於「主刑」，至於輕罪罪名
    所規定之沒收及保安處分，因非屬「主刑」，與刑法第55條
    從一重處斷之規定無關，自得一併宣告。行為人以一行為觸
    犯組織犯罪防制條例第3 條第1 項後段之參與犯罪組織罪及
    刑法第339 條之4 第1 項第2 款之加重詐欺取財罪，於從一
    重之加重詐欺取財罪處斷而為科刑時，所犯輕罪（參與犯罪
    組織罪）之刑罰以外之法律效果，即組織犯罪防制條例第3
    條第3 項強制工作之規定，並未被重罪所吸收，仍應一併適
    用，並應視被告行為之嚴重性、表現之危險性、對於未來行
    為之期待性，以及所採措施與預防矯治目的所需程度，於有
    預防矯治其社會危險性之必要，且符合比例原則之範圍內，
    由法院依該條例第3 條第3 項規定宣告刑前強制工作（最高
    法院刑事大法庭108 年度台上大字第2306號裁定可資參照）
    。本院審酌被告2 人均非上開詐騙集團內負責統籌指揮之管
    理階層人物，且加入之時間非長，難認其係因遊蕩或懶惰成
    習而犯罪，且被告2 人前均無犯罪紀錄，亦無證據足認其等
    有實行詐欺犯行之習慣，再者，被告2 人僅為貪圖些微報酬
    鋌而走險，犯後均坦承犯行，應已知所悔悟，對於未來正向
    行為具有期待性，反社會危險性非高，是本院認被告2 人尚
    未達須以保安處分預防矯治之程度而有施以強制工作之必要
    ，爰裁量不予宣告強制工作。
參、沒收部分
一、按供犯罪所用、犯罪預備之物或犯罪所生之物，屬於犯罪行
    為人者，得沒收之。但有特別規定者，依其規定，刑法第38
    條第2 項定有明文。經查，扣案附表編號1 所示之物，為「
    傑仔」提供予被告林煒翔用以作為本案犯罪之工作機，經被
    告林煒翔供承在卷（偵卷第10-11 頁），該物既經「傑仔」
    交付予被告林煒翔持用，事實上已為被告林煒翔所支配使用
    ，應堪認定為被告林煒翔所有供本案犯罪所用之物；另扣案
    附表編號2 、3 所示之物，分別為被告林煒翔所有用以裝盛
    本案贓款所用之物，以及被告洪郁程所有用以與「傑仔」以
    通訊軟體FACETIME聯繫，並接收鄧有強傳送本案告訴人地址
    等情，亦分據被告2 人供承在卷（偵卷第10-11 、97-98 、
    203 頁），亦得認定分別係被告2 人所有供本案犯罪所用之
    物，爰依刑法第38條第2 項前段規定，在被告2 人所犯罪刑
    項下分別宣告沒收。
二、偽造之文書，如已經行使而交付他人，即已非「屬於」被告
    之物而不符沒收要件（已因交付他人而失去所有權）；但其
    上之偽造印文、署押，因有刑法第219條之特別規定，仍應
    諭知沒收。本案偽造之「臺灣臺北地方法院檢察署刑事傳票
    」及「臺灣臺北地方法院公證申請書」公文書各1 紙，雖係
    該詐欺集團不詳成員偽造公文書犯罪所生，以及被告2 人共
    同行使偽造公文書犯罪與三人以上共同冒用政府機關及公務
    員名義犯詐欺取財犯罪所用之物，然業經交付告訴人而行使
    之，已非屬於被告2 人或該集團所有，爰不予宣告沒收；惟
    其上偽造之「臺灣臺北板橋地檢署」及「臺灣臺北地方法院
    公證處印」印文各1 枚，依刑法第219 條規定，不問屬於被
    告與否，仍應宣告沒收之。
三、按犯罪所得，屬於犯罪行為人者，沒收之；前2 項之沒收，
    於全部或一部不能沒收或不宜執行沒收時，追徵其價額，刑
    法第38條之1 第1 項本文及第3 項分別定有明文。經查，被
    告洪郁程就本案犯行實際所獲取之報酬為4000元乙節，業據
    被告洪郁程供述在卷（見本院卷第108-109 頁）；另被告林
    煒翔本案犯罪所得，為被告洪郁程所交付，並經被告洪郁程
    先行扣除被告林煒翔之欠款後，實際交付8000元之事實，業
    據被告林煒翔供承不諱（本院卷第98-99 頁），另被告林煒
    翔有向被告洪郁程借款2000元之事實，亦據被告2 人所述互
    核相符（偵卷第303-305 頁；本院卷第39、108-109 頁），
    堪認本案被告林煒翔之犯罪所得，加計償還被告洪郁程之欠
    款2000元後，應為1 萬元。至被告洪郁程雖供稱其扣除被告
    林煒翔之欠款後，實際交付予被告林煒翔之報酬為9000元，
    然此部分並無其他證據佐證，自應依罪疑唯輕之原則，以被
    告林煒翔所述認定其犯罪所得。是被告2 人上開犯罪所得雖
    未經扣案，然為避免被告2 人因犯罪享有犯罪利得，自均應
    依上開規定，分別於被告2 人所犯罪刑項下宣告沒收，並於
    全部或一部不能沒收或不宜執行沒收時，追徵其價額。
據上論斷，應依刑事訴訟法第273 條之1 第1 項、第299 條第1
項前段，判決如主文。
本案經檢察官陳志銘提起公訴及移送併辦，檢察官陳登燦到庭執
行職務。  
中    華    民    國   110    年    9     月    24    日
                  刑事第一庭    法  官  陳狄建
附表：
 ┌──┬─────────────────────┬─────┐
 │編號│           扣案物品名稱                   │   數量   │
 ├──┼─────────────────────┼─────┤
 │ 1  │Iphone手機1 支（IMEI：000000000000000 號，│  1支     │
 │    │含0000000000門號SIM 卡1 張）              │          │
 ├──┼─────────────────────┼─────┤
 │ 2  │後背包（前有TAHHSIN字樣）                 │  1個     │
 ├──┼─────────────────────┼─────┤
 │ 3  │Iphone手機1 支（IMEI：000000000000000 號，│  1支     │
 │    │含0000000000門號SIM卡1 張）               │          │
 └──┴─────────────────────┴─────┘
以上正本證明與原本無異。
如不服本判決應於收受送達後20日內向本院提出上訴書狀，並應
敘述具體理由；如未敘述上訴理由者，應於上訴期間屆滿後20日
內向本院補提理由書（均須按他造當事人之人數附繕本）「切勿
逕送上級法院」。
中    華    民    國   110    年    9     月    24    日
                                書記官  謝怡貞
附錄本案論罪科刑法條全文：
中華民國刑法第211條
（偽造變造公文書罪）
偽造、變造公文書，足以生損害於公眾或他人者，處 1 年以上
7 年以下有期徒刑。
 
中華民國刑法第216條
（行使偽造變造或登載不實之文書罪）
行使第 210 條至第 215 條之文書者，依偽造、變造文書或登載
不實事項或使登載不實事項之規定處斷。
 
中華民國刑法第339條之4
犯第 339 條詐欺罪而有下列情形之一者，處 1 年以上 7 年以
下有期徒刑，得併科 1 百萬元以下罰金：
一、冒用政府機關或公務員名義犯之。
二、三人以上共同犯之。
三、以廣播電視、電子通訊、網際網路或其他媒體等傳播工具，
    對公眾散布而犯之。
前項之未遂犯罰之。
 
洗錢防制法第14條
有第二條各款所列洗錢行為者，處 7 年以下有期徒刑，併科新
臺幣 5 百萬元以下罰金。
前項之未遂犯罰之。
前二項情形，不得科以超過其特定犯罪所定最重本刑之刑。
 
組織犯罪防制條例第3條
發起、主持、操縱或指揮犯罪組織者，處 3 年以上 10 年以下
有期徒刑，得併科新臺幣 1 億元以下罰金；參與者，處 6 月以
上 5 年以下有期徒刑，得併科新臺幣 1 千萬元以下罰金。但參
與情節輕微者，得減輕或免除其刑。
具公務員或經選舉產生之公職人員之身分，犯前項之罪者，加重
其刑至二分之一。
犯第 1 項之罪者，應於刑之執行前，令入勞動場所，強制工作
，其期間為 3 年。
前項之強制工作，準用刑法第 90 條第 2 項但書、第 3 項及第
98 條第 2 項、第 3 項規定。
以言語、舉動、文字或其他方法，明示或暗示其為犯罪組織之成
員，或與犯罪組織或其成員有關聯，而要求他人為下列行為之一
者，處 3 年以下有期徒刑，得併科新臺幣 3 百萬元以下罰金：
一、出售財產、商業組織之出資或股份或放棄經營權。
二、配合辦理都市更新重建之處理程序。
三、購買商品或支付勞務報酬。
四、履行債務或接受債務協商之內容。
前項犯罪組織，不以現存者為必要。
以第 5 項之行為，使人行無義務之事或妨害其行使權利者，亦
同。
第 5 項、第 7 項之未遂犯罰之。